ACORDAO-COMPLETO-2464192

ACÓRDÃO 7369/2021 ATA 14/2021 - SEGUNDA CÂMARA

VISTOS, relatados e discutidos estes autos que cuidam de ato de pensão civil instituída em decorrência do falecimento de Francisco Cauby Saraiva Franco, em favor de Maria Dilza Maciel Franco, em que ora se aprecia pedido de reexame interposto pela beneficiária contra o Acórdão 831/2020-TCU-Segunda Câmara, relatora Ministra Ana Arraes, mediante o qual este Tribunal considerou ilegal a referida concessão,
ACORDAM os Ministros do Tribunal de Contas da União, reunidos em Sessão da Segunda Câmara, diante das razões expostas pelo Relator, nos termos do art. 48, c/c o art. 33, ambos da Lei 8.443/1992 e do art. 286, c/c o art. 285, ambos do Regimento Interno do TCU, em:
9.1 conhecer do pedido de reexame interposto por Maria Dilza Maciel Franco, para, no mérito, dar-lhe provimento, para tornar sem efeito o Acórdão 831/2020-TCU-Segunda Câmara, relatora Ministra Ana Arraes;
9.2 reconhecer o registro tácito do ato de concessão de pensão civil em benefício de Maria Dilza Maciel Franco;
9.3 determinar ao Ministério Público do Distrito Federal e Territórios, com fundamento no art. 4º, I, da Resolução TCU 315/2020, que:
9.3.1 no prazo de 15 (quinze) dias, contados da data do conhecimento do acórdão, dê ciência à interessada do inteiro teor desta deliberação, incluindo relatório e voto que a fundamentam;
9.3.2 no prazo de 30 (trinta) dias, contados da data do conhecimento do acórdão, disponibilize a este Tribunal, por meio do Sistema e-Pessoal, comprovante das datas em que os interessados tiverem tomado conhecimento deste acórdão, conforme o art. 21 da Instrução Normativa TCU 78/2018;
9.4 determinar à Sefip que:
9.4.1 dê início aos procedimentos destinados à revisão de ofício do ato de concessão tratado nos autos, nos termos do subitem 9.2.1 do Acórdão 122/2021-TCU-Plenário, relator Ministro Walton Alencar Rodrigues;
9.4.2 monitore o cumprimento das determinações ora expedidas, representando ao Tribunal, em caso de irregularidades; e
9.5 dar ciência deste acórdão ao Ministério Público do Distrito Federal e Territórios, informando-o de que o teor integral da deliberação poderá ser obtido no endereço eletrônico www.tcu.gov.br/acordaos.

Pedido de reexame interposto por Maria Dilza Maciel Franco contra acórdão que considerou ilegal o ato de pensão civil e negou-lhe provimento.

Segunda Câmara

Ministério Público do Distrito Federal e Territórios (MPDFT)

3. Recorrente: Maria Dilza Maciel Franco (CPF XXX.171.414-XX)

13.1. Ministros presentes: Bruno Dantas (Presidente), Augusto Nardes, Aroldo Cedraz e Raimundo Carreiro (Relator).
13.2. Ministros-Substitutos presentes: Marcos Bemquerer Costa e André Luís de Carvalho.

RAIMUNDO CARREIRO

Aprecia-se pedido de reexame interposto por Maria Dilza Maciel Franco contra o Acórdão 831/2020-TCU-Segunda Câmara, relatora Ministra Ana Arraes, mediante o qual este Tribunal considerou ilegal o ato de alteração da concessão de pensão civil à interessada.
2. Transcrevo, a seguir, a instrução do auditor da Serur (peça 63) , que contou com a anuência do diretor da unidade (peça 64) e do Ministério Público (peça 65) :
"INTRODUÇÃO
1.	Trata-se de pedido de reexame (peça 40) interposto pela Sra. Maria Dilza Maciel Franco, pensionista do ex-membro do MPDFT Francisco Cauby Saraiva Franco, contra o Acórdão 831/2020-TCU-Segunda Câmara (peça 26) , que teve como relatora a Excelentíssima Senhora Ministra Ana Arraes.
1.1. 'A deliberação recorrida apresenta o seguinte teor:
VISTO, relatado e discutido este ato de concessão de pensão civil de Francisco Cauby Saraiva Franco, ex-servidor do Ministério Público do Distrito Federal e Territórios.
ACORDAM os ministros do Tribunal de Contas da União, reunidos em sessão da 2ª Câmara, ante as razões expostas pela relatora, e com fundamento nos arts. 71, inciso III, da Constituição Federal, 1º, inciso V, 39, inciso II, e 45 da Lei 8.443/1992, 260, § 1º, e 262, § 2º, do Regimento Interno do TCU e 19 da Instrução Normativa TCU 78/2018, além da Súmula TCU 106, em:
9.1. considerar ilegal o ato de concessão de pensão civil em análise e negar-lhe registro;
9.2. dispensar a reposição das importâncias indevidamente recebidas de boa-fé pela beneficiária até a data da notificação desta deliberação à unidade jurisdicionada;
9.3. determinar ao Ministério Público do Distrito Federal e Territórios que:
9.3.1. no prazo de 15 (quinze) dias, a contar da ciência desta deliberação, cesse o pagamento, nos proventos da interessada, das parcelas indevidas relativas ao artigo 232 da LC 75/1993 e 'quintos', sob pena de ressarcimento das quantias pagas indevidamente e responsabilização solidária da autoridade competente;
9.3.2. cadastre novo ato, livre das irregularidades apontadas, e o submeta ao TCU no prazo de 30 (trinta) dias; 
9.3.3. comunique à interessada a deliberação deste Tribunal e a alerte de que o efeito suspensivo proveniente de eventual interposição de recursos no TCU não a eximirá da devolução dos valores indevidamente recebidos após a notificação, em caso de desprovimento dos apelos;
9.3.4. no prazo de 30 (trinta) dias, a contar da ciência deste acórdão, encaminhe a este Tribunal, por cópia, comprovante da data em que a interessada dele tomar conhecimento.
9.4. determinar ao Comando da Marinha que encaminhe a esta Corte o ato de concessão de pensão militar cujo instituidor foi Francisco Cauby Saraiva Franco, em benefício de Maria Dilza Maciel Franco.' (grifos acrescidos) .
HISTÓRICO 
2.	O ato de pensão civil, que tem a recorrente como beneficiária, foi julgado ilegal por incluir, irregularmente, as vantagens relativas ao artigo 232 da LC 75/1993 e a rubrica 'quintos', embora o instituidor fosse remunerado por 'subsídio'. 
ADMISSIBILIDADE
3.	Reitera-se o exame de admissibilidade realizado pelo Sar/Serur (peça 47) , que opinou pelo conhecimento do recurso, nos termos do artigo 48 da Lei 8.443/1992, c/c os artigos 285 e 286, parágrafo único, do RI/TCU, suspendendo-se os efeitos dos subitens 9.1, 9.3, 9.3.1 e 9.3.2 do Acórdão 831/2020-TCU-Segunda Câmara, em relação à recorrente. O Excelentíssimo Senhor Ministro Raimundo Carreiro, mediante despacho de peça 50, concordou com esta unidade técnica.
PRELIMINAR DE REGISTRO TÁCITO 
4.	Cumpre observar que o ato de pensão civil de peça 4, que tem a recorrente como beneficiária, foi disponibilizado ao TCU em 31/8/2011 e julgado ilegal, em Sessão de 11/2/2020, pela Segunda Câmara (peça 26) .
4.1.	De acordo com as disposições do Acórdão 587/2011-TCU-Plenário, da Relatoria do E. Ministro Valmir Campelo, vinha esta Corte decidindo que o transcurso de mais de cinco anos desde a entrada do ato de pessoal no TCU, embora não consolidasse situações de ilegalidade, em razão da precariedade dos atos de concessão, cuja natureza é complexa, gerava a necessidade de instauração do contraditório.
4.2.	A consolidação de atos sujeitos a registro manifestamente ilegais, em razão do transcurso de grande lapso temporal, em respeito ao princípio da segurança jurídica, só era admitida pelo TCU em situações excepcionais, quando caracterizada a irreversibilidade da situação fática do interessado ou demonstrado que este estaria sujeito a prejuízo insuportável, caso o correspondente ato de concessão fosse julgado ilegal (cf., e.g., Acórdão 2251/2014-TCU-Plenário, Relator E. Ministro Bruno Dantas) .
4.3.	No entanto, em 19/2/2020, o Pretório Excelso, ao julgar o Recurso Extraordinário 636.553/RS, apreciando o Tema 445 da repercussão geral, fixou a seguinte tese:
Em atenção aos princípios da segurança jurídica e da confiança legítima, os Tribunais de Contas estão sujeitos ao prazo de 5 anos para o julgamento da legalidade do ato de concessão inicial de aposentadoria, reforma ou pensão, a contar da chegada do processo à respectiva Corte de Contas.  
4.4.	Naquela ocasião, o Relator, E. Ministro Gilmar Mendes, fundamentou a adoção do prazo de cinco anos por analogia ao prazo previsto no Decreto 20.910/1932, tendo mencionado, ainda, ser esse lapso temporal equivalente ao previsto nas Leis 9.873/1999 e 9.784/1999.
4.5.	Assim, estabeleceu o prazo de cinco anos para que o Tribunal de Contas aprecie o ato, autorizando ou negando o respectivo registro.  
4.6.	Sobre o impacto do julgamento do Guardião da Constituição no RE 636.553/RS, em processos sujeitos a registro no TCU, traz-se à colação as pertinentes observações do Excelentíssimo Senhor Ministro Walton Alencar Rodrigues, por ocasião do Acórdão 122/2021-TCU-Plenário (TC Processo 013.339/2020-6) :
	'Sem embargo de considerar o mérito da decisão do STF, o anterior entendimento acerca da observância do contraditório e da ampla defesa após o transcurso de cinco anos desde a chegada do processo no TCU restou prejudicado, porquanto, após esse tempo, segundo prelecionou o Relator da matéria no STF, o ato deve ser considerado 'registrado tacitamente'. 
	No julgamento dos embargos de declaração, opostos em face dessa decisão, finalizado em 4/12/2020, o  E. Relator aduziu que, 'passado esse prazo [de cinco anos, contado de forma ininterrupta, a partir da chegada do processo à corte de contas] sem finalização do processo, o ato restará automaticamente estabilizado. Abre-se, a partir daí, a possibilidade de sua revisão, nos termos do art. 54 da Lei 9.873/1999' (grifos meus) . 
	A expressa menção do relator à possibilidade de revisão do ato considerado tacitamente registrado impõe novas considerações e imediatas providências por parte desta Corte.
	Relativamente à área de pessoal da Administração Federal, já tive a oportunidade de fazer inúmeros pronunciamentos acerca do acúmulo dos processos na Sefip, que há pouco tempo passavam em muito de cem mil, ajuntados ao longo dos anos. Grande parte desses processos foram devolvidos aos órgãos de origem para correção de irregularidades e reenvio ao TCU. E os que permaneceram desafiam a capacidade de trabalho do Tribunal.
 (...) 
	Por esse motivo conclui-se que, a partir do registro tácito do ato de concessão, é possível a sua revisão, no prazo de 5 anos, com base no aludido artigo da lei de processo administrativo [art. 54 da Lei 9.784/1999.
	Esse entendimento é plenamente compatível com o disposto no art. 260, § 2º, do Regimento Interno do TCU, in verbis:
'§ 2º O acórdão que considerar legal o ato e determinar o seu registro não faz coisa julgada administrativa e poderá ser revisto de ofício pelo Tribunal, com a oitiva do Ministério Público e do beneficiário do ato, dentro do prazo de cinco anos da apreciação, se verificado que o ato viola a ordem jurídica, ou a qualquer tempo, no caso de comprovada má-fé.'  
	Registro que o E. Relator no STF, ao apreciar os embargos de declaração, expressamente entendeu desnecessária a modulação de efeitos da decisão adotada no RE 636.553/RS, devendo ser aplicada imediatamente, com efeitos ex tunc.
	Em síntese, o entendimento adotado pelo Supremo Tribunal Federal, em sede de recurso extraordinário, com repercussão geral reconhecida, deve ser observado por todos os juízes e tribunais, nos termos dos arts. 927, inciso III, e 1.030 do Código de Processo Civil.
	Cabe ao TCU, por conseguinte, em atendimento à disposição legal e aos princípios da eficiência, da razoável duração do processo e da isonomia, evoluir, no entendimento e nos procedimentos, para compatibilizar suas decisões com a recente tese da Suprema Corte.
	Chamo a atenção que as despesas atinentes a pessoal, como as reformas, aposentadorias e pensões, além de vencimentos, subsídios etc., configuram os maiores gastos da União Federal - maior mesmo que os juros da dívida - sendo inconcebível que servidores públicos federais continuem fazendo letra morta das normas jurídicas e da Constituição em vigor, mantendo o pagamento de verbas a que não fazem jus, segundo plúrimas decisões do TCU e dos órgãos do Poder Judiciário, como é o caso dos autos.'
4.7.	No caso concreto, vale repisar que o ato de pensão civil em reexame foi disponibilizado ao TCU em 31/8/2011. Assim, é de se entender que houve o seu registro tácito em 31/8/2016, o que impõe a necessidade de prover o presente recurso. 
4.8.	Nada obstante, considerando que não transcorreu o prazo fixado no art. 54 da Lei 9.784/1999, c/c o art. 260, § 2º, do Regimento Interno do TCU, para revisão de ofício do ato de pensão constante deste processo, nitidamente desrespeitoso à ordem jurídica, mostra-se necessário o posterior envio dos autos à Sefip, para que dê imediato início aos procedimentos destinados a tal finalidade, em especial, a oitiva da beneficiária.
4.9.	A conclusão ora apresentada nesta instrução vai ao encontro da orientação emanada do Pretório Excelso e do Plenário do Tribunal de Contas da União.
CONCLUSÃO
5.	Diante do exposto, é de se concluir que o ato de pensão sub examine deve ser considerado tacitamente registrado, o que impõe o provimento do apelo recursal, devendo-se, posteriormente, restituir os autos à Sefip, para que dê imediato início aos procedimentos destinados à sua revisão de ofício, em especial, a oitiva da beneficiária.
PROPOSTA DE ENCAMINHAMENTO
6.	Ante o exposto, submetem-se os autos à consideração superior, propondo-se, com fundamento no art. 48 da Lei 8.443/1992:
a) conhecer do recurso interposto, para, no mérito, dar-lhe provimento, a fim de tornar sem efeito o Acórdão 831/2020-TCU-Segunda Câmara;
b) restituir os autos à Sefip, para que dê imediato início aos procedimentos destinados à revisão de ofício do presente ato, tido como tacitamente registrado em 31/8/2016;
c) informar à recorrente e demais interessados do acórdão a ser proferido, destacando que o relatório e o voto que o fundamentam podem ser acessados por meio do endereço eletrônico www.tcu.gov.br/acordaos." 
É o Relatório.

8.1. Luiz Claudio de Almeida Abreu (301/OAB-DF) e outros, representando Maria Dilza Maciel Franco.

Procurador Júlio Marcelo de Oliveira

PEDIDO DE REEXAME. PENSÃO CIVIL. PARCELA DE "QUINTOS" PERCEBIDA POR INSTITUIDOR REMUNERADO POR SUBSÍDIO. ILEGALIDADE. NEGATIVA DE REGISTRO. DETERMINAÇÕES. PEDIDO DE REEXAME. CONHECIMENTO. ATO APRECIADO APÓS OS CINCO ANOS DE SEU ENVIO PAR A APRECIAÇÃO DO TCU. PROVIMENTO. INSUBSISTÊNCIA DO ACÓRDÃO RECORRIDO. REGISTRO TÁCITO DO ATO DE PENSÃO, CONFORME A TESE ESTABELECIDA PELO SUPREMO TRIBUNAL FEDERAL QUANTO AO TEMA 445 DE REPERCUSSÃO GERAL. DETERMINAÇÕES.

PENSÃO CIVIL (PCIV)

Inicialmente, registro que atuo nos presentes autos por força de sorteio, conforme termo juntado à peça 49.
2. Neste processo que cuida de ato de pensão civil instituída em decorrência do falecimento de Francisco Cauby Saraiva Franco, em favor de Maria Dilza Maciel Franco, aprecia-se pedido de reexame interposto pela beneficiária contra o Acórdão 831/2020-TCU-Segunda Câmara, relatora Ministra Ana Arraes, mediante o qual este Tribunal considerou ilegal a referida concessão.
3. Quanto à admissibilidade, reitero minha decisão monocrática (peça 50) no sentido de conhecer do recurso, porquanto cumpridos os requisitos previstos nos arts. 33 e 48 da Lei 8.443/1992, c/c os arts. 285 e 286 do Regimento Interno do TCU.
4. A Serur propõe, com a concordância do Ministério Público, que seja dado provimento ao recurso, para tornar sem efeito o acórdão recorrido.
5. Na apreciação de atos sujeitos a registro, impõe-se a observação da deliberação do Supremo Tribunal Federal relativa ao Recurso Extraordinário 636.553/RS, em que se fixou, no tema 445 da repercussão geral, a seguinte tese:
"Em atenção aos princípios da segurança jurídica e da confiança legítima, os Tribunais de Contas estão sujeitos ao prazo de 5 anos para o julgamento da legalidade do ato de concessão inicial de aposentadoria, reforma ou pensão, a contar da chegada do processo à respectiva Corte de Contas."
6. Essa decisão foi confirmada quando do mais recente julgamento no RE 636.553/RS, finalizado em 4/12/2020, quando o relator daquele processo, Ministro Gilmar Mendes, embora tenha rejeitado os embargos de declaração, reiterou alguns pontos discutidos quando da deliberação original, além de esclarecer outras questões.
7. Um desses pontos refere-se aos efeitos do acórdão, que devem ser retroativos, como o mencionado ministro deixou expresso em seu voto, verbis: 
"Na presente ação, a decisão tomada por esta Corte teve justamente como fundamento os princípios da segurança jurídica e da confiança legítima, de modo a afastar a ocorrência de eventuais abusos na demora do exercício da competência constitucional definida no art. 71, III, CF. Ou seja, a aplicação imediata do julgado, com efeitos ex tunc, apresenta-se mais coerente com a necessidade de preservação do interesse social e da segurança jurídica."
8. Outra discussão relevante para o desfecho da presente análise é atinente à possibilidade de revisão de ofício da decisão deste Tribunal de contas que considere ilegal determinado ato sujeito a registro. Também a esse respeito houve clara manifestação do STF. Do mesmo voto referenciado acima, extrai-se o seguinte trecho:
"Com essa fundamentação, o Supremo Tribunal Federal definiu que a fixação do prazo de cinco anos se afigura razoável para que as cortes de contas procedam à análise da legalidade dos atos de concessão inicial de aposentadoria, reforma ou pensão, após o qual estes serão considerados definitivamente registrados.
 (...) 
Passado esse prazo sem finalização do processo, o ato restará automaticamente estabilizado. Abre-se, a partir daí, a possibilidade de sua revisão, nos termos do art. 54 da Lei 9.873/1999." (Grifos acrescidos) .
9. Com base nesse entendimento, esta Corte de Contas proferiu o Acórdão 122/2021-TCU-Plenário, relator Ministro Walton Alencar Rodrigues, em que se estabeleceu que, após cinco anos da chegada ao TCU de determinado ato sujeito a registro, este estará estabilizado e considerado tacitamente registrado. Além disso, fixou-se que, a partir desse momento, inicia-se o prazo de cinco anos para a revisão de ofício, nos termos do art. 54 da Lei 9.784/1999.
10. Quanto ao caso em exame, o ato foi submetido a este Tribunal em 31/8/2011 (peça 4) e sua apreciação pela 2ª Câmara ocorreu em 11/2/2020, após, portanto, de seu registro tácito, que se deu em 31/8/2016. 
11. Dessa forma, deve ser dado provimento ao pedido de reexame para que seja reconhecido o registro tácito do ato. Ademais, tendo em vista que o prazo para a revisão de ofício finda em 31/8/2021, é adequado que seja determinado à Sefip que dê início aos procedimentos a seu cargo quanto a essa questão.
Do exposto, voto por que seja aprovado o acórdão que ora submeto a este Colegiado.
TCU, Sala das Sessões, em 4 de maio de 2021.
RAIMUNDO CARREIRO 
Relator